【裁判字號】    95,上易,239
【裁判日期】    951205
【裁判案由】    給付買賣價金
【裁判全文】
臺灣高等法院臺中分院民事判決         95年度上易字第239號
上  訴  人  譯田實業有限公司
                        號
法定代理人  丁○○
訴訟代理人  李東炫律師
被  上訴人  昇旺營造有限公司
法定代理人  乙○○
訴訟代理人  丙○○
上列當事人間請求給付買賣價金事件，上訴人對於中華民國95年
5月9日臺灣南投地方法院94年度訴字第329號第一審判決提起上
訴，本院於95年11月21日言詞辯論終結，判決如下：
    主  文
上訴駁回。
第二審訴訟費用由上訴人負擔。
    事實及理由
一、按訴之變更或追加，非經他造同意，不得為之。但減縮應受
    判決事項之聲明者，不在此限。民事訴訟法第446條第1項定
    有明文。查上訴人於原審請求被上訴人應給付其買賣價金新
    台幣（下同）720,225元暨法定遲延利息，於上訴本院後，
    減縮請求給付685,365元暨法定遲延利息，核係應受判決事
    項聲明之減縮，依上開規定，無庸他造同意，自得為之，合
    先敘明。
二、上訴人起訴主張：兩造於民國90年間簽定工程合約書，就被
    上訴人向南投縣政府所承攬埔里鎮○○○○道路改善工程，向
    上訴人購買混凝土，被上訴人已依約給付90年6月前之貨款
    3,679,675元，惟90年7月後之貨款尚欠720,225元未付，而
    上訴人自90年7月至90年11月止，確有將混凝土送至被上訴
    人工地，其數量如上開請求之數額，證人潘朝興係被上訴人
    之受僱人，為現場工程管理者，其有代理收受上訴人依約運
    送混凝土權利。茲因被上訴人與南投縣政府間有糾葛，兩造
    協商結果，上訴人同意在被上訴人與南投縣政府數量決算確
    定後再給付未付款項，被上訴人於94年4月20日發函陳稱其
    與南投縣政府之訴訟已告終結，上訴人自得請求上開未付之
    貸款等語。
三、被上訴人則辯以：上開工程因南投縣政府未取得土地使用權
    ，無法繼續施作而終止，被上訴人與南投縣政府因工程之估
    驗給付問題發生爭訟。兩造間之貨款，於91年3月6日經雙方
    同意並立同意書，雙方同意混凝土用料俟縣府決算數量出來
    後，再結帳付清。嗣該工程估驗款經判決確定後，被上訴人
    於94年4月20日通知上訴人提出出貨數量對帳，上訴人稱90
    年6月以前已獲付款，要求90年7月以後之貨款，惟90年7月
    以後之貨，因未經現場工程管理者潘朝興核對確認，致無法
    付款，但因雙方就數量計算有出入，經雙方於91年3月6日簽
    立同意書，就預拌混凝土用料，俟南投縣政府認定決算後，
    數量出來後雙方再結帳付清，而結算之貨款計1,644,550元
    ，被上訴人已給付貨款2,257,700元，上訴人已溢領貨款613
    ,150元，被上訴人並無積欠貨款，爰依依不當得利法律關係
    提起反訴，訴請上訴人返還上開溢付之款項等語。
四、原審判決：
    一本訴部分：駁回上訴人之訴及假執行之聲請。
    二反訴部分：
      (一)上訴人應給付被上訴人463,150元，其中196,625元自94
        年4月21日起、266,525元自94年8月25日起，均至清償
        日止，按年息5%計算之利息。並駁回被上訴人其餘反訴
        之請求。
      (二)並就被上訴人反訴准許部分，依職權為假執行宣告；及
        就上訴人願供擔保請准免為假執行，酌定相當擔保金併
        准許之。
    上訴人不服原判決，提起本件上訴。
五、上訴人於本院聲明，求為判決：
    一本訴部份：
    (一)原判決廢棄。
    (二)右廢棄部份，被上訴人應給付上訴人685,365元，及自起
      訴狀繕本送達翌日起至清償日止，按年息5%計算之利息。
    二反訴部份：
    (一)原判決不利上訴人部份及其假執行之聲請均廢棄。
    (二)右廢棄部份，被上訴人於第一審之反訴及假執行之聲請均
      駁回。
    並補充陳述稱：
  (一)被上訴人已給付完畢90年6月30日前之貨款，僅餘90年7月13
    日以後所生之買賣契約部分，尚未清償。又依兩造於91年3
    月6日協議，係被上訴人應清償預拌混凝土之未收帳款，付
    款時間俟縣府認定結算數量出來後，非如被上訴人所稱整個
    工程預拌混凝土之數量依縣府認定結算數量，立協議當時雙
    方僅爭執付款時間。又依交易習慣均係對未清償部分為協議
    ，從未包括已消滅之債，縱使雙方對數量有爭議，亦僅限於
    90年7月1日以後所供應之預拌混凝土數量部分，因被上訴人
    於原審94年9月15日庭訊時稱：當初有說要依照縣政府結算
    後的數量付錢，上訴人開發票給被上訴人，被上訴人即先付
    款等語，協議日期為91年3月6日，被上訴人付款日期為90年
    6月30日、7月31日及9月30日，被上訴人付款時，雙方根本
    無此協議外，又其餘應付款項經被上訴人收受發票後違約遲
    不付款，方有91年3月6日之協議，足徵該協議係在解決未付
    款部分。又預拌混凝土訂購之數量及磅數取決於被上訴人每
    次訂貨時之需要而決定，故被上訴人每次訂購收貨時就確認
    訂購數量及磅數。另被上訴人於90年9月27日就向南投縣政
    府提出工程估驗單要求結算第一期工程款，對混凝土數量早
    有認識低於向上訴人購買數量，且就購買超出南投縣政府提
    出結算數量之混凝土中之295立方公尺，價值368,750元部分
    ，已以所有人之地位向工地管理人潘朝興提起侵權行為損害
    賠償之訴，足證被上訴人於立協議時即已認識南投縣政府結
    算數量並非購買數量。又被上訴人於協議時並未告知上訴人
    其向南投縣政府提出工程估驗單之混凝土數量，亦有違誠信
    原則。
  (二)原判決認定上訴人出貨數量有違證據法則及論理法則，預拌
    混凝土係由水、水泥及砂石所組成，而預拌混凝土之買賣均
    以此含水狀態下為單位計算，因此當預拌混凝土乾燥時，將
    因水分蒸發造成體積縮小（水分所佔之體積因蒸發而不見）
    ，故如以完成工作物之體積反推所需預拌混凝土數量，將有
    相當之誤差。又工程施作過程，常有耗損之情形發生，例如
    施作過程有瑕疵或有龜裂現象，就必須拆除重做或遇洪水沖
    毀重做，或訂購數量超出實際所需時。因此依完成工作物之
    體積反推所需材料數量，常與真正施作時所訂購材料數量不
    符，且依被上訴人與南投縣政府之契約，南投縣政府僅就完
    工驗收合格部份負責，因此對施工過程中之耗損並不列入計
    算。原審法院卻僅引用南投縣政府決算數量認定上訴人僅供
    給該數量之混凝土，顯有違反科學論理法則。又華信保險公
    證人有限公司就90年7月13日豪雨造成系爭工程大樑毀損提
    出公證報告，證實有十支大樑遭沖入溪床，並有照片佐證，
    絕非如被上訴人所言當時僅63立方公尺之混凝土流失，其他
    部分毫無毀損。且該十支大樑重新施作之所需混凝土之數量
    亦非該63立方公尺之混凝土即可重新施作完成。因此被上訴
    人所提之南投縣政府決算數量中，並未包含此流失63立方公
    尺之混凝土部分，及重新施作該十支大樑之混凝土數量，鈞
    院應傳訊理虹工程顧問公司之技師甲○○說明其所製作之工
    程估驗單之混凝土數量是計算至就該系爭工程之何處，是否
    包含流失部分及重做部分，並請函調南投縣政府之工程設計
    圖及預定施做數量計畫書以資比對。
  (三)上訴人確實已依工程契約書交付混凝土至被上訴人承包之處
    ，被上訴人業已受領完成。茲敘述如下：依訴外人潘朝興
    稱：「混凝土部分，被上訴人書狀指稱超耗295米是對的，
    但被大水所沖走。」等語，該295米混凝土既是遭大水沖走
    ，故被上訴人向南投縣政府請求估驗金額必無包括此295米
    ，然上訴人確實有出貨該295米，並已交付被上訴人。90.
    8.31日及90.10.5之簽收單上之簽名「賴」，為受潘朝興之
    委託或默認，代為簽收。又觀諸90.4.15、18、19、21、22
    、23及90.6.2、6等日送貨單上之簽收，其字跡應屬同一人
    ，足證為有權簽收及已經簽收之事實。自90年7月至90年
    11月之出貨數量，有送貨司機、及依有簽收之送貨單而制作
    請款之證人，足以證明。被上訴人之訴訟代理人與訴外人
    潘朝興有所謂「潘朝興埔里鎮○○○○道路改善工程」等明
    細表共16張，足證上訴人實際出貨數量所得請領之貨款應該
    是2,827, 925元，上訴人主張1,644,550元，並非事實。
六、被上訴人於本院聲明，求為判決：上訴駁回。
    並補充陳述稱：
  (一)兩造簽定之同意書，法律性質應是雙方簽定之新要約，應無
    可爭執，而本案工程之付款均是暫付款，依據現場負責人潘
    朝興開立開支申請單及上訴人之發票由被上訴人付款，非上
    訴人主張按月清償貨款，工程慣例工程進行中，上訴人出貨
    被上訴人暫付貨款俟工程完工結束後結帳結案，而經結帳上
    訴人溢領613,150元貨款應歸還被上訴人。本案工程預拌混
    凝土之數量經監造單位及主辦單位，實際依現場丈量所得數
    量，亦係被上訴人向縣府請領工程款之數量，既然雙方於91
    年3月6簽立同意書，即新要約，即應依縣府認定決算數量1,
    426立方米以雙方議定單價計價，結算上訴人溢領之貨款理
    應歸還。
  (二)潘朝興於本件工程向被上訴人借貸7,356,065元，僅清償3,
    176,100元，尚不足3,639,965元，被上訴人為減少損失向潘
    朝興提起訴訟，並追究潘朝興挪用供料，該案係向潘朝興追
    討混凝土數量295立方米單價1,250元，計368,750元，被上
    訴人與潘朝興間係另項法律關係。被上訴人於該事件中於原
    審係為減少損失，以刑法335條侵占罪、民法l79條不當得利
    及民法184條侵權行為追討潘朝興未用於工程上之材料，原
    審以民法184條侵權行為審理，潘朝興因拒不到庭而遭敗訴
    ，嗣其不服而向鈞院提起上訴，現由鈞院95年度上字第2號
    審理中，因潘朝興承認本案工程是向被上訴人以工程總價九
    成代為管理盈虧自負，其向被上訴人預支借款付息週轉，並
    預支借款由申領工程款抵付，嗣經法官闡明後變更返還借款
    法律關係請求，亦經潘朝興承認在案，應可認定上訴人之債
    務人係潘朝興，而非被上訴人等語。
七、查上訴人主張其與被上訴人於90年簽立上開工程合約書，約
    定被上訴人承包訴外人南投縣政埔里里鎮○○道路改善工程，
    向上訴人購買混凝土，混凝土磅數及單價如該工程合約書內
    之估價單所載（見原審卷第8頁），被上訴人就90年6月底以
    前之混凝土貨款已付清貨款完畢；而兩造於91年3月6日另簽
    立書面契約一紙，約定混凝土用料俟縣府認定決算後數量出
    來後雙方結帳付清等情，業據上訴人提出工程合約書、及兩
    造於91年3月6日簽署之同意書等件為證，並為被上訴人所不
    爭執，堪信上訴人上開之主張為真實。惟上訴人主張：(一)其
    自90年7月至同年11月止送混凝土至被上訴人承包之上開工
    地，被上訴人受僱人潘朝興已在送貨單上客戶簽收欄上簽名
    ，被上訴人已受領完畢，自應給付系爭貨款；(二)兩造於91年
    3月6日簽訂之同意書，並非表示同意依縣政府結算之後之混
    凝土數量為被上訴人應付款之數量，而係同意於被上訴人與
    南投縣政府決算確定後再為付款等情，則為被上訴人所爭執
    ，並以上詞置辯。茲將兩造上開爭執之點，論述如下：
  (一)關於上訴人自90年7月至11月間是否有將混凝土送至被上訴
    人承包之工地、數量為何？
  1.按判決書內應記載之理由，如第二審關於攻擊或防禦方法之
    意見及法律上之意見與第一審判決相同者，得引用之；如有
    不同者，應另行記載。關於當事人提出新攻擊或防禦方法之
    意見，應併記載之。民事訴訟法第454條第2項定有明文。經
    查：原判決以上訴人所為之舉證，並不足以證明其有自90年
    7月至11月間有將混凝土送至被上訴人承包之上開工地、及
    有上開數量之事實，而認上訴人此部分之主張，為無理由。
    經核原判決就兩造於原審之攻擊或防禦方法，所記載之理由
    ，並無違誤，且與法相符，為本院所採，爰引用之（請參考
    第一審判決書第11頁記載），不再贅述。
  2.上訴人於本院又以依潘朝興於另案即本院95年度上字第2號
    侵權行為事件中，陳述稱：超耗295米混凝土遭大水沖走等
    語（見本院卷第53頁），而以被上訴人向南投縣政府請求估
    驗金額必無包括上開295米之混凝土部分，足証上訴人確實
    已交付該295米混凝土予被上訴人等語，惟已為被上訴人所
    否認，被上訴人並以上開事件，係其向潘朝興訴請返還遭挪
    用之混凝土數量，兩者係不同法律關係等語。查被上訴人固
    就其與受僱人潘朝興間因管理混凝土之糾紛，提起上開侵權
    行為損害賠償之訴，惟按當事人主張有利於己之事實者，就
    其事實有舉證之責任，上訴人主張其有將該295米混凝土送
    至被上訴人工地一節，仍應提出有經被上訴人、或受僱人簽
    收之送貨單以資證明，惟上訴人並無法提出，尚難以被上訴
    人對潘朝興提起之上開侵權行為損害賠償之訴、及潘朝興上
    開之陳述，即認已盡証明被上訴人有收受上開數量混凝土之
    責；況潘朝興於上開侵權行為事件中，所為該295米混凝土
    遭大水沖走之陳述，係為卸免其本身就該部分混疑土擔負之
    責任，其所為之上開陳述，已難採酌。上訴人雖又聲請傳訊
    送貨司機簡賢添等人、及制作請款之證人，欲證明其於90年
    7月至90年11月間混疑土出貨數量一節，惟查上訴人於原審
    提出上開期間送貨單之書面資料（見原審卷第172至179頁）
    ，已無足証明有送貨之事實，並經原判決認定如上，而送貨
    司機僅負運送之責，兩造間實際運送混凝土之確切時間、數
    量，要非運送司機所能全盤知悉，上訴人聲請傳訊上開証人
    ，即核無必要。
  (二)關於兩造於91年3月6日所簽訂同意書之性質，真意為何？
  1.原判決以兩造簽訂之上開同意書，約定兩造買賣之數量以南
    投縣政府決算之數量為準，洵屬可採；又被上訴人買受系爭
    混凝土總價為1,644,600元，被上訴人已支付之貨款為2,107
    ,700元，被上訴人並無積欠上訴人任何貨款，而為上訴人敗
    訴判決。又就被上訴人反訴請求上訴人應返還溢領之貨款
    463,150元，為有理由，予以准許。原判決關於此等部分，
    就兩造於原審之攻擊或防禦方法，所記載之理由，經核並無
    違誤，且與法相符，亦為本院所採，爰均引用之（請參考第
    一審判決書第12至16頁(三)(四)(五)、及三、之記載），不再贅述
    。
  2.上訴人於本院雖又主張：因被上訴人收受發票後違約遲不付
    款，兩造始有91年3月6日之協議，該協議係在解決被上訴人
    付款之時間問題，並非在確定被上訴人應付款之數量等語；
    被上訴人則以：兩造簽立該同意書，為新要約，應依縣府認
    定決算之數量，作為被上訴人付款之數量等語。經查：兩造
    對90年6月前之貨款已付清一節，並不爭執，而僅對同年7月
    至11月間之送貨量存有糾紛，已如上述，上訴人主張其於上
    開期間確有將混凝土送至被上訴人工地，數量如上開請求之
    數額，惟為被上訴人所否認，並以90年7月以後之貨，因未
    經現場工程管理者潘朝興核對確認，兩造就混凝土數量計算
    有出入，始於91年3月6日簽立同意書，俟南投縣政府認定決
    算數量後，兩造再結帳付清等情，而被上訴人亦因與潘朝興
    間因混凝土數量糾紛，提起上開侵權行為訴訟，亦為上訴人
    所不爭，足見；被上訴人拒付系爭貨款，尚非單純僅係在解
    決被上訴人付款之時間而已，而係就收受混凝土之確實數量
    一節，亦存有爭執，始簽訂上開同意書；又依該同意書內容
    記載：「投七十三線預拌混凝土用料俟縣政府認定決算後數
    量出來後雙方結帳付清，特立此據為憑」等語，依此約定，
    兩造應於混凝土用料俟縣政府認定決算後『數量』」後結帳
    付清，足見；兩造協商重點係被上訴人收受混凝土之數量問
    題，並非付款時間之解決，被上訴人辯稱：兩造間係因數量
    計算有所出入，始簽立該同意書，尚堪採信。上訴人雖又以
    兩造間混凝土訂購之數量，取決於被上訴人訂貨量，不能依
    南投縣政府間工程估驗單確定之工程款決定之，且預拌混凝
    土乾燥時體積縮小，其間有耗損量之情，南投縣政府估驗並
    未將施工過程中之耗損計入云云，惟兩造間係就被上訴人收
    受混凝土之數量無法釐清，始約定以南投縣政府認定決算後
    數量結帳，上訴人並不否認上開同意書為真正，兩造既於系
    爭買賣契約後，又簽訂上開同意書，而約定以南投縣府認定
    決算數量作為給付混凝土貨款之依據，依私法自治原則，上
    訴人即應受拘束，自無再以他由爭執之。
八、綜上所述；上訴人本於給付買賣價金法律關係，請求被上訴
    人給付685,365元暨法定遲延利息，為無理由，其假執行之
    聲請亦失所依附，原審為上訴人敗訴之判決，及駁回假執行
    之聲請，並無不合。而被上訴人基於返還不當得利法律關係
    ，於原審反訴訴請上訴人應給付463,150元，其中196625元
    自94年4月21日起、其中266525元自94年8月25日起均至清償
    日止，按年息5%計算之利息，為有理由，應予准許。原審以
    被上訴人上開之請求，核屬有據，予以准許，並依職權為假
    執行宣告、及就上訴人陳明願供擔保請免為假執行之聲請，
    酌定相當擔保金額併准許之，均核與法相符。上訴意旨執詞
    指摘原判決不當，求予發棄改判，為無理由，應予駁回。
九、本案事實已臻明確，兩造其餘攻擊防禦方法，不足以影響本
    判決結果，爰不一一論述，併此敘明。
據上論結：本件上訴為無理由，依民事訴訟法第449條第1項、第
78條，判決如主文。
中    華    民    國    95    年    12    月    5     日
                    民事第四庭審判長法  官  黃斐君
                                    法  官  陳蘇宗
                                    法  官  張浴美
以上正本係照原本作成。
不得上訴。
                                    書記官  郭振祥
中    華    民    國    95    年    12    月    6     日
                                                      Ｂ


司法院資訊處製作；財團法人民間司法改革基金會備份。
